【裁判字號】    97,簡上,36
【裁判日期】    970925
【裁判案由】    清償債務
【裁判全文】
臺灣桃園地方法院民事判決              97年度簡上字第36號
上  訴  人  甲○○（原名為徐文金）
被  上訴人  乙○○
上列當事人間請求清償債務事件，上訴人對於中華民國97年1 月
9 日本院桃園簡易庭96年度桃簡字第1737號第一審判決提起上訴
，本院於97年8 月26日言詞辯論終結，判決如下：
    主  文
上訴駁回。
第二審訴訟費用由上訴人負擔。
   事實及理由
壹、程序方面：
    被上訴人經合法通知，未於言詞辯論期日到場，核無民事訴
    訟法第386 條所列各款情形，爰依上訴人聲請，由其一造辯
    論而為判決。
貳、實體方面：
一、本件上訴人主張：
  (一)上訴人於民國83年9 月13日應被上訴人之邀，而交付新台幣
    （下同）500,000 元與被上訴人，作為投資城市獵人酒店之
    用，嗣上訴人因故退股，雙方協議將投資款全數退還上訴人
    ，被上訴人並交付由訴外人即被上訴人之姐華靜儀所簽發票
    面金額500,000 元，發票日為83年11月30日，票碼為HQ0000
    000 號之支票1 紙（下稱系爭支票），作為股款之退還，同
    時被上訴人向上訴人要求將前揭500,000 元款項投資被上訴
    人所有之鑫蕊餐廳（嗣更名為美金酒店）以共同經營，兩造
    並於83年11月2 日簽訂合作契約書，惟系爭支票屆期提示未
    獲兌現，華靜儀遂與上訴人協商，確認被上訴人承認已收到
    上訴人投資之500,000 元，並交付由被上訴人所簽發票面金
    額為500,000 元，到期日為83年12月4 日之本票1 紙作為擔
    保，並約定於83年12月4 日前，被上訴人應將前揭投資款存
    入兩造之共同帳戶，及上訴人將該本票返還被上訴人，然83
    年12月4 日屆至，被上訴人並未依約將投資款存入兩造之共
    同帳戶，經兩造再次協商，被上訴人同意解除兩造間合作契
    約書之關係，且允諾於83年12月14日返還上訴人投資之500,
    000 元，並由被上訴人簽發票面金額為500,000 元，發票日
    為83年12月9 日，票號為TH0000000 ，到期日為83年12月14
    日之本票1 紙（下稱系爭本票）與上訴人，而上訴人則將系
    爭支票及上開83年12月4 日到期之本票返還被上訴人，惟被
    上訴人迄今仍未償還。又上訴人曾持系爭本票向台灣台北地
    方法院聲請裁定准許強制執行，經該院以84年度票字第1969
    號裁定准許強制執行確定在案，上訴人並陸續於84年8 月9
    日、87年8 月3 日、91年9 月5 日、95年9 月1 日聲請法院
    強制執行，均未受償，均由法院核發債權憑證，而上訴人於
    96年間持前開債權憑證，再次聲請本院強制執行時，竟遭被
    上訴人以系爭本票債權時效消滅為由，向本院提起債務人異
    議之訴，經本院認上訴人所持前開債權憑證先後於87年8 月
    3 日、91年9 月5 日、95年9 月1 日聲請強制執行時，期間
    各已歷3 年餘，罹於本票執票人行使本票之3 年時效期間，
    被上訴人以此拒絕給付票款，為有理由，遂撤銷前開強制執
    行程序，然被上訴人為系爭本票發票人，依法應負票據責任
    ，系爭本票債權既因時效而消滅，則被上訴人顯然因而受有
    系爭本票金額500,000 元之利益，爰依票據法第22條第4 項
    規定，請求被上訴人給付上訴人500,000 元，及自起訴狀繕
    本送達翌日起至清償日止，按週年利率百分之5 計算之利息
    。
  (二)由被上訴人所提出之切結書（下稱系爭切結書）上載明需於
    83年12月4 日以前將餘款匯入共同帳戶，及將本票返還等事
    觀之，系爭切結書應於83年12月4 日以前簽訂，然系爭本票
    之發票日為83年12月9 日，顯見系爭切結書所載之本票並非
    系爭本票。又該切結書上本票票號之書寫位置及塗改處均蓋
    有手印等情觀之，可知系爭本票上本票票號之記載為被上訴
    人因刑案臨訟所添加，上訴人簽立系爭切結書時並無票號之
    記載。倘如被上訴人所述系爭切結書係於83年12月9 日所簽
    立，惟該日為系爭支票回補最後一日，待被上訴人將錢存入
    共同帳戶後，才將系爭支票返還，斯時，被上訴人取回系爭
    支票亦因無法回補而不具實益，益證系爭本票與系爭切結書
    上所載本票非屬同一。
  (三)被上訴人於原審96年12月12日調解時自承兩造在83年12 月9
    日協商中，上訴人表示退夥之意，被上訴人始簽立系爭本票
    ，足認被上訴人確係為履行對上訴人返還500,000 元之承諾
    ，始簽發系爭本票。再者，被上訴人係簽發系爭本票向上訴
    人換回系爭支票，可證兩造已協議由被上訴人承擔500,000
    元債務，而免除華靜儀500,000 元票據債務。又被上訴人自
    承華靜儀已陸續將上訴人之退股金移轉與被上訴人，則被上
    訴人既獲華靜儀給付500,000 元之對價利益，故上訴人依票
    據法第22條第4 項規定，請求被上訴人返還利益，於法有據
    。
  (四)倘系爭本票非退股金而為出資之擔保或證明，則上訴人應有
    參與合夥事業經營並分擔損益之權利義務，惟由上訴人事後
    並未參與酒店之經營及分擔損益等情以觀，可知系爭本票確
    係被上訴人為給付上訴人退股金而簽發。
  (五)上訴聲明：
  1.原判決廢棄。
  2.被上訴人應給付上訴人500,000 元，及自起訴狀繕本送達翌
    日起至清償日止，按週年利率百分之5 計算之利息。
二、被上訴人雖未於言詞辯論期日到場，惟據其之前到庭所為聲
    明及陳述略以：
  (一)上訴人係於83年間與訴外人華靜儀、鍾小月等人約定由上訴
    人出資500,0000元，投資華靜儀等所合夥經營之城市獵人酒
    店，華靜儀則將城市獵人酒店經營權百分之20轉讓予上訴人
    ，嗣上訴人因故退股，遂由華靜儀簽發系爭支票予上訴人，
    以退還上訴人上述投資款，隨後上訴人即與被上訴人約定以
    華靜儀所退還之投資款，轉投資被上訴人所經營之鑫蕊餐廳
    ，並於83年11月2 日簽訂合作契約書，因系爭支票到期日尚
    未屆至，上訴人遂同意由華靜儀陸續將上述500,000 元轉交
    被上訴人作為上訴人投資鑫蕊餐廳之用。詎上訴人卻逕行提
    示系爭支票請求付款，導致系爭支票遭退票，為將系爭支票
    退票註銷並取回，兩造協議上述500,000 元在扣除鑫蕊餐廳
    之相關營運費用後，剩餘款項轉入兩造共同設立之帳戶內，
    於餘款入帳後，系爭支票即歸還華靜儀，並限期於83年12月
    14 日 前完成，另由被上訴人簽發系爭本票予上訴人，以換
    回系爭支票及證明上訴人已交付被上訴人上述投資款，並保
    證被上訴人會依上述協議履行，俟被上訴人依約履行後，上
    訴人即應將系爭本票返還被上訴人。嗣華靜儀確已將500,00
    0 元交付被上訴人，以代替上訴人之出資義務。綜上，被上
    訴人簽發系爭本票並非清償上訴人債務，被上訴人亦未因系
    爭本票債權時效消滅，而受有任何利益。
  (二)系爭本票係被上訴人簽發系爭本票同日由上訴人簽署交予被
    上訴人收執之系爭切結書上所載之本票，被上訴人別無簽發
    其他本票交與上訴人，上訴人因知其所書立之系爭切結書對
    其不利，竟利用該切結書上日期將12月14日誤植為12月4 日
    之疏失，杜撰出系爭本票非切結書上所載本票之虛偽事實。
    另上訴人亦未依系爭切結書內容，偕同被上訴人開立聯名共
    同帳戶。
  (三)答辯聲明：上訴駁回。
三、本院之判斷：
  (一)上訴人主張其於83年9 月13日應被上訴人之邀，而交付500,
    000 元作為投資城市獵人酒店之用，嗣上訴人因故退股，雙
    方協議將投資款全數退還上訴人，被上訴人並交付華靜儀所
    簽發之系爭支票作為股款之退還，同時被上訴人向上訴人提
    議將前揭500,000 元款項投資被上訴人所有之鑫蕊餐廳以共
    同經營，兩造並於83年11月2 日簽訂合作契約書，惟系爭支
    票屆期提示未獲兌現，被上訴人遂簽發系爭本票向上訴人換
    回系爭支票。又上訴人曾持系爭本票向台灣台北地方法院聲
    請裁定准許強制執行，經該院以84年度票字第1969號裁定准
    許強制執行確定在案，上訴人並陸續於84年8 月9 日、87年
    8 月3 日、91年9 月5 日、95年9 月1 日聲請法院強制執行
    ，均未受償，均由法院核發債權憑證，而上訴人於96年間持
    前開債權憑證，再次聲請本院強制執行時，竟遭被上訴人以
    系爭本票債權時效消滅為由，向本院提起債務人異議之訴，
    經本院認上訴人所持前開債權憑證先後於87年8 月3 日、91
    年9 月5 日、95年9 月1 日聲請強制執行時，期間各已歷3
    年餘，罹於本票執票人行使本票之3 年時效期間，被上訴人
    以此拒絕給付票款，為有理由，遂撤銷前開強制執行程序等
    情，業據其提出系爭本票、本院96年度桃簡字第4 號民事簡
    易判決、合作契約書各1 件為證（參見原審卷第6 至9 頁、
    第78頁），被上訴人對此並不爭執，是上訴人此部分主張堪
    信為真實。上訴人復主張被上訴人簽發系爭本票係為承擔50
    0,000 元債務，而免除華靜儀之500,000 元票據債務，並作
    為被上訴人返還上訴人退股金之用，又系爭本票債權因時效
    消滅，被上訴人因而受有系爭本票金額500,000 元之利益云
    云，為被上訴人所否認，並以前詞置辯。
  (二)按票據上債權因時效或手續欠缺而消滅，執票人固得依票據
    法第22條第4 項規定對於發票人或承兌人，於其所受利益之
    限度請求償還。惟所稱之利益，係指發票人或承兌人於原因
    關係或資金關係上所受之利益（代價）而言。執票人對發票
    人、承兌人實際上是否受有利益及所受利益若干，應負舉證
    責任，此有最高法院88年度台上字第3181號判決意旨可資參
    照。本件上訴人主張系爭本票債權因時效消滅，被上訴人因
    而受有系爭本票金額500,000 元之利益云云，為被上訴人所
    否認，則上訴人對此有利於己之事實應負舉證之責。
  (三)經查，系爭切結書上記載：茲收到徐文金（即上訴人）先生
    500,000 元，作為美金酒店經營之資金使用，扣除現金已出
    後，剩餘之款項轉入乙○○、徐文金所立之共同帳戶，恐口
    說無憑，特立此據，另付上500,000 元本票（TH0000000 ）
    1 張作為憑證，待餘款入帳之後，此票必還回乙○○先生，
    雙方83年12月4 日前必將此事解決處理完畢無誤等語（參見
    原審卷第56頁），且系爭切結書末端有上訴人之簽名，上訴
    人對於該簽名之真正並不爭執，參以系爭本票上記載：此本
    票換取世華聯合商業銀行，帳號：0000000 ，票號：HQ0000
    000 （即系爭支票）等語（參見原審卷第57頁），而上訴人
    亦不否認被上訴人在交付系爭本票同時將系爭支票取回等情
    ，是被上訴人抗辯因系爭支票遭退票，為將系爭支票退票註
    銷並取回，兩造協議上述500,000 元在扣除鑫蕊餐廳之相關
    營運費用後，剩餘款項並應轉入兩造共同設立之帳戶內，於
    餘款入帳後系爭支票即應歸還華靜儀，並限期於83年12月14
    日前完成，且由被上訴人簽發系爭本票予上訴人，以換回系
    爭支票及證明上訴人已交付被上訴人上述投資款，並保證被
    上訴人會依上述協議履行，俟被上訴人依約履行後，上訴人
    即應將系爭本票返還被上訴人等語，即非無據。
  (四)至於上訴人主張系爭切結書上本票票號之記載係被上訴人因
    刑案臨訟所添加，上訴人簽立系爭切結書時並無該票號之記
    載，且系爭切結書之製作日期在83年12月4 日之前，系爭本
    票之發票日為83年12月9 日，可見系爭切結書所載之本票並
    非系爭本票云云，被上訴人則抗辯除了系爭本票以外並未另
    簽發本票與上訴人等語。經查，依上訴人所述，被上訴人曾
    另簽發系爭切結書所載到期日為83年12月4 日之本票1 紙與
    上訴人作為擔保，然上訴人於本院審理中自陳該本票已無法
    提出相關證據以供本院參酌等語，其雖陳稱該本票與系爭支
    票已一同返還與被上訴人，惟系爭本票上僅有記載換回系爭
    支票，而未有任何本票相關事項之註記，顯見被上訴人在交
    付系爭本票與上訴人時，只有取回系爭支票，而未同時取回
    其他本票。況依系爭切結書所示，被上訴人須於83年12月4
    日前將餘款轉入兩造所立之共同帳戶後，上訴人始應將被上
    訴人所簽發之本票返還，而上訴人自陳被上訴人迄今仍未依
    系爭切結書履行，則上訴人焉有可能在毫無書面資料證明之
    情形下將其所稱被上訴人所簽發到期日為83年12月4 日之本
    票返還被上訴人，是上訴人主張其將該本票連同系爭支票一
    同返還與被上訴人云云，於常理有違，自難採信。又上訴人
    於84年1 月26日向被上訴人及華靜儀提起詐欺之刑事告訴，
    經台灣台北地方法院檢察署提起公訴，並由台灣台北地方法
    院84年度易字第6738號詐欺案件審理，被上訴人於85年1 月
    間提出系爭切結書作為抗辯（參見台灣台北地方法院84年度
    易字第6738號詐欺案件卷第54頁），斯時，系爭切結書上即
    有系爭本票票號之記載，然上訴人於本件原審時卻從未主張
    系爭切結書有遭被上訴人竄改之情事，亦未提及系爭切結書
    上所載之本票與系爭本票並非同一，是上訴人主張系爭切結
    書上本票票號之記載係被上訴人臨訟所添加云云，為不足採
    。此外，系爭切結書上並無製作日期的記載，其上雖有提及
    兩造須於83年12月4 日前將糾紛處理完畢等語，然被上訴人
    已抗辯此部分日期應係83年12月14日之誤載，且上訴人並無
    法舉證證明被上訴人另有簽發到期日為83年12月4 日之本票
    ，且上訴人於上開刑事案件審理中自陳：本票是用來換回支
    票註銷，錢拿出來扣掉零用錢後，錢存入共同帳戶後，本票
    還他等語（參見本院卷第55頁反面），核與系爭切結書所載
    內容相符，足見上訴人當時亦未主張被上訴人有簽發系爭本
    票以外之其他本票。又系爭切結書上並未有系爭支票須俟被
    上訴人履行承諾後才返還予被上訴人之記載，縱認系爭支票
    回補最終日期確為83年12月9 日，然依被上訴人所述，伊簽
    發系爭本票交與上訴人後，即將系爭支票換回，此時，仍有
    機會在回補最終日將退票紀錄註銷，是上訴人主張系爭切結
    書不可能於83年12月9 日製作，且系爭切結書所載之本票並
    非系爭本票云云，尚乏所據，均非可採。
  (五)證人即上訴人之配偶丙○○雖到庭證稱：伊與上訴人、陳明
    昌律師事務所的職員、被上訴人及其朋友陳先生，於83年12
    月9 日在被上訴人位於光復北路某處的辦公室，當時我們夫
    妻決定要退股，想把錢拿回來，所以我們委託律師，一開始
    被上訴人不願意還錢，但我們手上有被上訴人當日要回補的
    支票（即系爭支票），支票的發票人是華靜儀，金額是500,
    000 元，被上訴人就同意要還我們500,000 元，這款項是屬
    於退夥所領回的錢。但被上訴人說一時無法拿出這麼多錢，
    所以就開立系爭本票，並且約定在5 日內，要拿現金換回系
    爭本票，所以可確認系爭本票是返還退夥的資金云云（參見
    本院卷第30頁）。惟丙○○復證稱：伊不清楚兩造合夥開美
    金酒店（鑫蕊餐廳）的過程，亦不記得當天在協議時，有無
    提到兩造間的合夥關係等語（參見本院卷31頁），則丙○○
    對於當日協議的過程既已記憶不清，且事隔十幾年，渠又豈
    可能明確記得系爭本票之原因關係為何。參以丙○○為上訴
    人之配偶，渠所為之證詞本有偏頗之虞，是渠證稱系爭本票
    是被上訴人返還上訴人退股金云云，應係附和上訴人之詞，
    委無足採。
  (六)上訴人主張被上訴人於原審96年12月12日調解時自承兩造在
    83年12月9 日協商中，上訴人表示退夥之意，被上訴人始簽
    立系爭本票，足認被上訴人確係為履行對上訴人返還500,00
    0 元之承諾，始簽發系爭本票云云。惟查，被上訴人於上開
    調解程序係抗辯：「（問：華靜儀有無將500,000 元轉投資
    到鑫蕊餐廳?） 有的，鑫蕊餐廳之開銷大約有4,000,000 元
    ，因為我有用城市獵人客人刷卡消費的入帳方式先後領取50
    0,000 元，這500,000 元就是華靜儀將聲請人之500,000 元
    轉投資到鑫蕊餐廳，其中400,000 元就用來做鑫蕊餐廳的開
    銷，後來聲請人要退夥，我當初答應他要將100,000 元存入
    兩人之共同帳戶，但是聲請人說要還就要還500,000 元，因
    為這時聲請人已經有我的本票，所以聲請人沒有退股，而房
    租還要繼續繳，所以100,000 元就花光了」等語（參見原審
    卷第70頁），由上述內容可知，被上訴人並未同意上訴人退
    股，亦未簽發系爭本票與上訴人作為退股金，是上訴人此部
    分主張與事實不符，亦非可採。
  (七)綜上所述，上訴人對於被上訴人簽發系爭本票於原因關係或
    資金關係上受有何利益乙節，尚未能舉證以實其說。從而，
    上訴人依票據法第22條第4 項規定，請求被上訴人償還相當
    於票款500,000 元之利益，及自起訴狀繕本送達翌日起至清
    償日止，按週年利率百分之5 計算之利息，為無理由，應予
    駁回。原審為上訴人敗訴之判決，並無不合，上訴意旨指摘
    原判決不當，求予廢棄改判，為無理由，應予駁回。
四、本件事證已臻明確，兩造其餘攻擊及防禦方法，核與本判決
    結果不生任何影響，爰不一一予以論述，附此敘明。
五、據上論結，本件上訴為無理由，依民事訴訟法第463 條、第
    385 條第1 項前段、第436 條之1 第3 項、第449 條第1 項
    、第78條，判決如主文。
中    華    民    國    97    年    9     月    25    日
                  民事第一庭審判長法  官  郭琇玲
                                  法  官  陳雪玉
                                  法  官  林哲賢
上為正本係照原本作成。
本判決不得上訴。
中    華    民    國    97    年    9     月    25    日
                                  書記官  羅美英


司法院資訊處製作；財團法人民間司法改革基金會備份。
